---
title: "Distribución F"
lang: es
---

```{=html}
<style>
main.content {
text-align: justify}
</style>
```


```{r}
#| echo: false
#| warning: false
#| message: false

library(ggplot2)
library(dplyr)
library(gridExtra)
library(plotly)
library(viridis)
library(RColorBrewer)
library(kableExtra)
library(knitr)
```

## Ejercicios Propuestos

::: {#exr-fisher}

Por medio de simulación numérica (es decir, generando muestras aleatorias de una distribución F con diferentes parámetros, mostrando el histograma de densidad de las muestras y comparándolo con la PDF teórica correspondiente), verifique las siguientes propiedades:

a) Si $X\sim t(n)$ entonces $X^2 \sim F(1,n)$.

```{r}
set.seed(123)
n <- 10  # grados de libertad
muestras_t <- rt(10000, df = n)
muestras_F <- muestras_t^2

# Histograma de las muestras de F(1, n)
hist(muestras_F, probability = TRUE, breaks = 30, main = "Histograma de muestras de F(1, n)",
     xlab = "x", col = "blue", border = "black")
curve(df(x, 1, n), add = TRUE, col = "#282", lwd = 2)
legend("topright", legend = c("PDF teórica F(1, n)"), col = "#998192", lwd = 2)


```


b) Si $X \sim F(a,b)$ entonces $\frac{1}{X} \sim F(b,a)$.


```{r}
set.seed(123)
a <- 5
b <- 10
muestras_F_ab <- rf(1000, df1 = a, df2 = b
)
muestras_F_ba <- 1 / muestras_F_ab
# Histograma de las muestras de F(b, a)
hist(muestras_F_ba, probability = TRUE, breaks = 30, main = "Histograma de muestras de F(b, a)",
     xlab = "x", col = "green", border = "black")
curve(df(x, b, a), add = TRUE, col = "#277", lwd = 2)
legend("topright", legend = c("PDF teórica F(b, a)"), col = "blue", lwd = 2)


```

c) Si $X \chi^2(a)$ y $Y \sim \chi^2(b)$ son independientes, entonces $\frac{X/a}{Y/b} \sim F(a,b)$.

```{r}
set.seed(123)
a <- 5
b <- 10
muestras_chi2_a <- rchisq(1000, df = a)
muestras_chi2_b <- rchisq(1000, df = b)
muestras_F <- (muestras_chi2_a / a) / (muestras_chi2_b / b)
# Histograma de las muestras de F(a, b)
hist(muestras_F, probability = TRUE, breaks = 30, main = "Histograma de muestras de F(a, b)",
     xlab = "x", col = "yellow", border = "black")
curve(df(x, a, b), add = TRUE, col = "cyan", lwd = 2)
legend("topright", legend = c("PDF teórica F(a, b)"), col = "purple", lwd = 2)


```


:::

